---
title: "Econometria III <br> Atividade 1"
subtitle: "Introdução ao Modelo de Efeitos Fixos em R"
author: "SEU NOME"
lang: pt-BR
format:
  html:
    toc: true
    embed-resources: true
execute:
  echo: true
  warning: false
  message: false
---

```{r}
#| label: setup
#| include: false

# Configura a exibição de números.
options(digits = 5, scipen = 999)

# Carrega os pacotes necessários à atividade.
library(tidyverse)
library(plm)
library(modelsummary)
library(fixest)

# Define o caminho relativo dos arquivos de dados.
path_vtreinamais <- "dados/brutos/equipes-varsity-treina-mais.csv"
path_maia2018 <- "dados/brutos/Data_AgricultureClimate.csv"

# Importa os arquivos usando o caminho relativo.
dados_vtreinamais <- read_csv(path_vtreinamais)
dados_maia2018 <- read_csv(path_maia2018)
```


## Objetivos da atividade

Nesta atividade, vamos operacionalizar em R os principais conceitos
desenvolvidos na Aula 1.

Ao longo do roteiro, você irá:

1. retomar, com o exemplo simulado JV/Varsity, como diferenças de nível entre
   grupos podem afetar a estimação quando são omitidas;
2. reconhecer e declarar a estrutura unidade–tempo de um painel real com os
   dados de Maia et al. (2018);
3. estimar e interpretar uma regressão *pooled OLS* como referência inicial;
4. estimar um modelo de efeitos fixos individuais pelo estimador *within* e
   interpretar seus coeficientes a partir da variação dentro das unidades ao
   longo do tempo;
5. examinar a amostra efetivamente utilizada na estimação e a disponibilidade
   de variação *within*;
6. comparar as estimativas *pooled* e de efeitos fixos e aplicar o teste $F$
   conjunto dos efeitos individuais;
7. estimar um modelo com efeitos fixos de unidade e de tempo e interpretar como
   essa especificação altera o controle da heterogeneidade no painel.

O objetivo é conectar:

- **Estrutura dos dados**;
- **Especificação do modelo**;
- **Estimação em R**;
- **Resultados**;
- **Interpretação econométrica**.



## Dados JV/Varsity: um corte transversal

Começaremos retomando o exemplo simulado das equipes JV e Varsity utilizado
na Aula 1.

Nesse conjunto de dados:

- cada observação corresponde a **um atleta**;
- cada atleta é observado **uma única vez**;
- `equipe`, `horas` e `desempenho` descrevem características observadas
  para esse atleta;
- não existe uma dimensão temporal associada a cada atleta.

Portanto, esses dados constituem um **corte transversal (*cross-section*)**,
e não dados em painel.

Como os dados são simulados, conhecemos o processo gerador utilizado:

$$
desempenho_i = 30D_{JV,i} + 60D_{Varsity,i} + 0,10\,horas_i + \varepsilon_i,
$$

em que $D_{JV,i}$ e $D_{Varsity,i}$ são dummies binárias que identificam a equipe do atleta.

Assim, sabemos que:

- JV e Varsity possuem diferentes níveis de **habilidade não observada**,
  que geram interceptos de **30 para JV** e **60 para Varsity** no
  desempenho esperado;

- a inclinação verdadeira de `horas` é **0,10**, comum às duas equipes,
  por construção da simulação.

Usaremos esse exemplo inicialmente porque ele permite observar de forma
simples como diferenças de habilidade não observada entre grupos podem gerar
diferenças no desempenho esperado e afetar a relação estimada entre `horas`
e `desempenho` quando são ignoradas.



## Regressão sem controle por equipe

```{r}
# Estima a relação entre desempenho e horas sem controlar por equipe.
modelo_sem_equipe <- lm(desempenho ~ horas, data = dados_vtreinamais)

# Exibe os resultados da estimação em formato organizado.
broom::tidy(modelo_sem_equipe)
```

A especificação `desempenho ~ horas` **omite `equipe`**. No cenário simulado,
a Varsity possui maior **habilidade não observada**, o que desloca seu
desempenho esperado para cima, e também treina mais horas, em média.

Como `horas` está associada à variável omitida `equipe`, a regressão sem esse
controle atribui à inclinação de `horas` parte do maior desempenho da Varsity
decorrente de sua maior habilidade não observada.

Observe na saída de `broom::tidy()` a estimativa do coeficiente de `horas`.
Ela fica bem acima da inclinação verdadeira usada na simulação”

$$
\beta_{\text{horas}} = 0,10.
$$


## Interceptos específicos por equipe

Agora incorporamos explicitamente as diferenças de nível entre JV e Varsity.

```{r}
# Estima um intercepto para cada equipe e uma inclinação comum.
modelo_equipes <- lm(desempenho ~ 0 + equipe + horas, data = dados_vtreinamais)

# Exibe os resultados da estimação em formato organizado.
broom::tidy(modelo_equipes)
```

Na fórmula de `lm()`, um **intercepto geral** é incluído por padrão. O `0` em
`0 + equipe + horas` remove esse intercepto.

Com o intercepto geral removido, `equipe` entra com um indicador para cada
nível. Assim, o R estima diretamente **um intercepto para JV e outro para
Varsity**.

O coeficiente de `horas` permanece único: sua inclinação é **comum às duas
equipes**.



## Interpretação dos interceptos específicos

A especificação estimada pode ser representada por:

$$
desempenho_i = \alpha_{JV}D_{JV,i} + \alpha_{Varsity}D_{Varsity,i} + \beta_{\text{horas}}horas_i + \varepsilon_i,
$$

em que $D_{JV,i}$ indica se o atleta pertence à equipe JV e
$D_{Varsity,i}$ indica se pertence à Varsity.

Na saída de `broom::tidy(modelo_equipes)`:

- `equipeJV` fornece a estimativa de $\alpha_{JV}$;
- `equipeVarsity` fornece a estimativa de $\alpha_{Varsity}$;
- `horas` fornece a estimativa da inclinação comum
  $\beta_{\text{horas}}$.

Os interceptos estimados ficam próximos dos **interceptos verdadeiros de
30 para JV e 60 para Varsity**. Ao incorporar explicitamente essa diferença
de nível entre as equipes, a inclinação estimada de `horas` volta a ficar
próxima da inclinação verdadeira por construção:

$$
\beta_{\text{horas}} = 0,10.
$$



## Comparação das inclinações

Compare as saídas de `broom::tidy()` dos dois modelos estimados.

No modelo sem `equipe`, `horas` está associada à equipe, que captura a
diferença de **habilidade não observada** entre JV e Varsity. Por isso, a
inclinação estimada fica bem acima da inclinação verdadeira da simulação.

Com interceptos específicos, o modelo incorpora a diferença de nível no
desempenho esperado entre as equipes. A inclinação de `horas` volta a ficar
próxima de $\beta_{\text{horas}} = 0,10$.

Essa conclusão é possível porque **conhecemos o processo gerador dos dados**
desta simulação. Em dados reais, uma mudança de coeficientes entre
especificações não prova, sozinha, viés nem causalidade.



## JV/Varsity não é um painel

| Corte transversal JV/Varsity | Dados em painel |
|---|---|
| cada observação é um atleta | cada observação é uma combinação $(i,t)$ |
| cada atleta aparece uma única vez | a mesma unidade $i$ aparece em vários períodos |
| `equipe` distingue grupos | $i$ identifica a unidade |
| não há dimensão temporal por atleta | $t$ identifica o período |

O exemplo JV/Varsity tornou visível um mecanismo essencial: diferentes níveis
de **habilidade não observada** podem gerar interceptos distintos e, quando
também estão associados aos regressores, distorcer a relação estimada se forem
ignorados.

No exemplo, `equipe` é observada, embora a habilidade subjacente que produz
essa diferença não precise ser diretamente observável. Em dados em painel,
generalizamos essa intuição para a **heterogeneidade específica da unidade
invariável no tempo**.

Mas JV/Varsity é apenas uma analogia. Para trabalhar com dados em painel de
fato, precisamos de uma base em que a mesma unidade seja observada ao longo do
tempo.

A próxima aplicação usa um painel real associado a Maia et al. (2018).



## Maia et al. (2018): aplicação empírica

**Problema empírico.** Em que medida tecnologias agrícolas e preservação
ambiental podem atenuar os efeitos de eventos extremos de temperatura e
precipitação sobre a produção agrícola?

**Dados.** O estudo utiliza dados do estado de São Paulo agregados em
**568 Minimum Comparable Areas (MCAs)** — grupos de municípios historicamente
comparáveis — acompanhadas entre **1990 e 2014**.

**Estratégia geral.** Os autores primeiro classificam as MCAs segundo duas
dimensões: **cobertura e uso do solo** e **intensidade tecnológica da
produção agrícola**. Três grupos de cobertura do solo e dois grupos de
tecnologia são combinados para formar **seis grupos de localidades**.

Em seguida, estimam modelos de dados em painel com **efeitos fixos**,
separadamente para esses grupos, para analisar como eventos extremos de
temperatura e precipitação se relacionam à produção agrícola, controlando
também a área colhida e fatores regionais e temporais não observados.

A análise considera três resultados: o **valor total da produção agrícola**
e a **produção física de cana-de-açúcar e de laranja**, duas das principais
atividades agrícolas do estado.

**Resultado geral.** Os resultados mostram que as associações entre eventos
climáticos extremos e produção diferem entre os grupos. Em particular, áreas
com maior integração entre agricultura e cobertura florestal tendem a
apresentar efeitos menos intensos dos eventos extremos, resultado que os
autores interpretam como evidência favorável ao papel da preservação ambiental
e dos serviços ecossistêmicos na resiliência da produção agrícola.

Os próprios autores ressaltam, entretanto, que os resultados **não permitem
estabelecer diretamente uma relação de causa e efeito**.

Nesta atividade, **não reproduziremos integralmente a estratégia empírica do
artigo**. Utilizaremos os dados de Maia et al. (2018) em uma **adaptação
didática**, com especificações mais simples do que aquelas empregadas pelos
autores. O objetivo é preservar um contexto empírico real e relevante, mas
tornar mais transparentes os elementos fundamentais da econometria de dados
em painel.

Inicialmente, usaremos a base para reconhecer concretamente sua estrutura:
**qual é a unidade observacional, qual é a dimensão temporal e como as mesmas
unidades são acompanhadas ao longo do tempo**. Em seguida, a mesma aplicação
servirá para introduzir e comparar procedimentos de estimação para dados em
painel.

Assim, o artigo fornece o **problema substantivo e o contexto empírico real**,
enquanto nossa adaptação permite concentrar a atenção nos mecanismos
econométricos que queremos compreender nesta atividade.



## Dados de Maia et al. (2018)

Antes de utilizar os dados para estimação, vamos examinar sua estrutura e as
variáveis disponíveis.

```{r}
# Inspeciona a estrutura da base.
glimpse(dados_maia2018)
```

A base contém **14.200 observações e 8 variáveis**:

| Variável | Significado |
|:---------|:------------|
| `ano` | Ano da observação, de 1990 a 2014 |
| `munic` | Código da unidade municipal no arquivo |
| `vtotal` | Valor total da produção agropecuária |
| `areatotal` | Área agrícola |
| `tempano` | Temperatura média no ano |
| `tempanodp` | Medida de dispersão da temperatura no ano |
| `precano` | Precipitação total no ano |
| `precanodp` | Medida de dispersão da precipitação no ano |

O material didático disponibilizado por Alexandre Gori Maia descreve esta base
como um **painel de municípios do estado de São Paulo** e identifica `munic`
como o **código do município**. Já o artigo original informa que os dados
municipais foram agregados em **568 Minimum Comparable Areas (MCAs)** para
garantir comparabilidade espacial ao longo do período.

Por isso, nesta atividade utilizaremos `munic` como o **identificador da
unidade do painel**, preservando a nomenclatura do arquivo. Não precisamos
identificar `munic` diretamente com uma MCA para compreender e estimar os
modelos de dados em painel.

As variáveis `tempanodp` e `precanodp` estão presentes no arquivo, mas não são
documentadas no script que acompanha os dados. Seus nomes indicam medidas de
dispersão das respectivas variáveis climáticas; elas não serão necessárias nas
estimações desta atividade.

A base está organizada de modo que cada linha corresponde a uma combinação
entre uma unidade e um ano. Podemos selecionar uma dessas unidades e observar
algumas de suas informações em anos sucessivos:

```{r}
# Parte da base completa.
dados_maia2018 |>
  # Mantém uma única unidade do painel.
  filter(munic == 3500105) |>
  # Ordena suas observações ao longo do tempo.
  arrange(ano) |>
  # Seleciona as variáveis que queremos observar.
  select(munic, ano, vtotal, tempano) |>
  # Exibe apenas os seis primeiros anos.
  slice_head(n = 6)
```

Nesse recorte:

- `munic` identifica a unidade;
- `ano` identifica o período;
- `vtotal` e `tempano` ilustram informações que podem variar para a mesma
  unidade ao longo do tempo;
- cada linha representa uma observação **unidade–tempo**, isto é, uma
  combinação $(i,t)$.

A estrutura de painel está justamente nessa repetição: **a mesma unidade $i$ é
observada em diferentes períodos $t$**.

Agora precisamos informar ao R quais variáveis identificam essas duas
dimensões.



## O pacote `plm`

O `plm` é um pacote de R desenvolvido especificamente para **econometria de
dados em painel**. Sua estrutura reúne ferramentas para trabalhar com a
dimensão unidade–tempo e para estimar e analisar modelos de painel.

Ele aparece neste ponto da atividade porque já identificamos, na base utilizada,
as duas dimensões que estruturam o painel: **unidade** e **ano**.

Neste primeiro contato com o pacote, utilizaremos três ferramentas:

- `pdata.frame()` para declarar os índices de unidade e tempo;
- `pdim()` para inspecionar as dimensões e o balanceamento do painel;
- `index()` para recuperar os índices unidade–tempo associados às observações.


## Estrutura de painel no `plm`

Na base utilizada nesta atividade, `munic` identifica a **unidade do painel** e
`ano` identifica o **período**. Podemos tornar essa estrutura explícita para as
funções de painel usando `pdata.frame()`.

```{r}
# Declara quais variáveis identificam a unidade e o período.
dados_maia2018_p <- pdata.frame(
  dados_maia2018,
  index = c("munic", "ano")
)
```

Nesse comando:

- `"munic"` identifica a unidade $i$;
- `"ano"` identifica o período $t$;
- em `index`, informamos primeiro o índice da unidade e depois o índice
  temporal.

As duas dimensões **já existem em `dados_maia2018`**. `pdata.frame()` cria uma
representação dos dados apropriada para as funções do `plm`, associando às
observações os índices de unidade e tempo que acabamos de declarar.



## Dimensões do painel

Depois de declarar os índices, podemos verificar as dimensões e o balanceamento
do painel:

```{r}
# Verifica as dimensões e o balanceamento do painel.
pdim(dados_maia2018_p)
```

Na saída de `pdim()`:

- `n = 568`: número de **unidades**;
- `T = 25`: número de períodos, de **1990 a 2014**;
- `N = 14.200`: número total de observações unidade–tempo;
- `Balanced Panel`: todas as 568 unidades são observadas nos mesmos 25 períodos.

Como o painel é balanceado:

$$
568\ \text{unidades} \times 25\ \text{períodos}
=
14.200\ \text{observações unidade--tempo}.
$$

Além das dimensões gerais do painel, é útil verificar quantos períodos estão
disponíveis para cada unidade.



## Períodos disponíveis por unidade

Para cada unidade $i$, podemos definir:

$$
T_i = \text{número de períodos observados para a unidade } i.
$$

`index()` recupera os índices unidade–tempo associados ao `pdata.frame`,
enquanto `as_tibble()` permite trabalhar com esses índices usando as
ferramentas do `dplyr`.

```{r}
# Extrai os índices de unidade e tempo do painel.
indices_painel <- index(dados_maia2018_p) |>
  as_tibble()

# Calcula o número de períodos observados para cada unidade.
periodos_por_unidade <- indices_painel |>
  count(munic, name = "Ti")

# Verifica quantas unidades possuem cada número de períodos.
periodos_por_unidade |>
  count(Ti, name = "n_unidades")
```

Como cada linha da base corresponde a uma combinação **unidade–ano**, contar as
observações de cada `munic` equivale aqui a contar o número de períodos
disponíveis para essa unidade.

`Ti` não é uma variável original da base: ela foi criada para representar
$T_i$, o número de períodos observados para cada unidade.

A saída mostra **`Ti = 25` para todas as 568 unidades**, resultado consistente
com a classificação do painel como balanceado obtida anteriormente com
`pdim()`.

Em um painel desbalanceado, o número de períodos disponíveis poderia variar
entre as unidades. Por isso, ao inspecionar dados em painel, é importante
verificar não apenas suas dimensões gerais, mas também **quantos períodos estão
disponíveis para cada unidade**.



## Pooled OLS como referência inicial

Depois de declarar a estrutura unidade--tempo, podemos estimar um primeiro
modelo de referência com os dados de Maia et al. (2018).

Nesta aplicação didática, vamos considerar:

$$
\log(vtotal_{it}) = \beta_0 + \beta_1\log(areatotal_{it}) + \beta_2 tempano_{it} + \beta_3 precano_{it} + v_{it}
$$

Esta é uma **especificação didática simplificada**, baseada nos dados de Maia
et al. (2018), e não uma reprodução da especificação econométrica do artigo.

No artigo, os autores utilizam uma especificação mais ampla, com variáveis para
eventos climáticos extremos e efeitos fixos regionais e temporais, estimada para
diferentes grupos de MCAs. Aqui, começaremos deliberadamente por um modelo mais
simples para tornar visível a passagem do *pooled OLS* para os efeitos fixos.

No modelo *pooled*:

- as observações unidade--tempo são reunidas em uma única regressão;
- o intercepto e as inclinações são comuns às unidades;
- não incorporamos ainda um componente específico para cada unidade;
- a estimação utiliza tanto diferenças entre unidades quanto mudanças ao longo
  do tempo.



## Estimação com `plm()`

A função `plm()` usa uma estrutura familiar: fórmula, dados e tipo de modelo.

```{r}
# Estima a especificação didática por pooled OLS.
modelo_pooling <- plm(
  log(vtotal) ~ log(areatotal) + tempano + precano,
  data = dados_maia2018_p,
  model = "pooling"
)
```

Nesse comando:

- a fórmula define a relação estimada;
- `data = dados_maia2018_p` indica o painel utilizado;
- `model = "pooling"` solicita a estimação por *pooled OLS*.

Podemos verificar quantas observações foram efetivamente utilizadas:

```{r}
# Verifica o número de observações efetivamente utilizadas.
nobs(modelo_pooling)
```

A base completa utilizada na atividade contém **14.200 observações
unidade--tempo**, mas esta especificação utiliza **12.588 observações**, pois
algumas linhas não possuem informação completa para todas as variáveis do
modelo.

Assim, embora a base completa constitua um painel balanceado, a **amostra
efetivamente utilizada na estimação é desbalanceada**.

Como os modelos *pooled* e FE que utilizaremos a seguir possuem a mesma fórmula
e partem dos mesmos dados, o `plm` utiliza o mesmo conjunto de observações
completas nos dois casos.



## Interpretação do modelo pooled

Podemos organizar os coeficientes estimados no mesmo padrão já utilizado:

```{r}
# Organiza os coeficientes estimados em formato tabular.
broom::tidy(modelo_pooling)
```

A estimativa do coeficiente de `log(areatotal)` é aproximadamente **0,95**.

Como `vtotal` e `areatotal` aparecem em log, esse coeficiente pode ser
interpretado como uma **elasticidade**.

Mantidas as demais variáveis do modelo constantes, um aumento de 1% em
`areatotal` está associado a aproximadamente **0,95% de aumento em `vtotal`**.

Essa é uma interpretação de **associação condicional**, não de efeito causal.

Neste momento, o foco está na estimação e na interpretação dos coeficientes.
A inferência apropriada para dados em painel será discutida posteriormente.



## Limite do pooling

O modelo *pooled* pode ser representado, de forma esquemática, por:

$$
y_{it} = \beta_0 + \beta x_{it} + v_{it}.
$$

Entretanto, suponha que exista uma heterogeneidade específica de cada unidade,
invariável ao longo do tempo:

$$
y_{it} = \beta_0 + \beta x_{it} + u_i + e_{it}.
$$

Podemos escrever o mesmo modelo como

$$
y_{it} = \alpha_i + \beta x_{it} + e_{it},
\qquad
\alpha_i=\beta_0+u_i.
$$

Se o modelo *pooled* ignora $u_i$, esse componente passa a fazer parte do
erro composto:

$$
v_{it}=u_i+e_{it}.
$$

O problema surge quando $u_i$ está associado a algum dos regressores.
Nesse caso, o erro composto $v_{it}$ também estará associado a esse regressor,
violando uma condição necessária para a consistência do *pooled OLS*.

Assim, o *pooled OLS* pode atribuir aos regressores parte da associação que, na
verdade, decorre de diferenças não observadas e invariáveis no tempo entre as
unidades.

Esse é o mesmo mecanismo econométrico visto no exemplo JV/Varsity, agora em um
painel real.



## Efeitos fixos individuais controlam componentes invariáveis no tempo

Neste contexto, $u_i$ representa a **heterogeneidade específica da unidade
invariável no tempo**. De forma equivalente, $\alpha_i = \beta_0 + u_i$ é o
intercepto específico da unidade.

Essas diferenças podem refletir características regionais persistentes que não
foram explicitamente incluídas na especificação.

A transformação *within* elimina $\alpha_i$ e, portanto, elimina também
$u_i$ da equação utilizada para estimar as inclinações.

Características que mudam ao longo do tempo, entretanto, não são
automaticamente controladas pelos efeitos fixos individuais.

A próxima pergunta econométrica é, portanto: como estimar $\beta$ eliminando
essa heterogeneidade individual invariável no tempo?



## Efeitos fixos individuais com `plm()`

Para controlar a heterogeneidade individual invariável no tempo, estimamos a
mesma especificação didática pelo estimador *within*.

A função `plm()` utiliza alguns argumentos centrais para definir a estimação.
Para um modelo de efeitos fixos, podemos representar sua sintaxe essencial por:

```r
# Sintaxe essencial para um modelo de efeitos fixos com plm().
plm(
  formula,
  data,
  model = "within",
  effect = "individual"
)
```

Nessa estrutura:

- `formula` especifica a variável dependente e as regressoras;
- `data` informa os dados utilizados na estimação;
- `model = "within"` seleciona o estimador *within*;
- `effect` indica a dimensão dos efeitos fixos: `"individual"` para efeitos
  de unidade, `"time"` para efeitos de tempo e `"twoways"` para efeitos nas
  duas dimensões.

Como `dados_maia2018_p` já foi criado como um `pdata.frame` com os índices
`munic` e `ano`, não precisamos declará-los novamente na estimação.

Aplicando essa estrutura à nossa especificação:

```{r}
# Estima o modelo de efeitos fixos individuais.
modelo_fe <- plm(
  log(vtotal) ~ log(areatotal) + tempano + precano,
  data = dados_maia2018_p,
  model = "within",
  effect = "individual"
)
```

Nesse comando:

- `model = "within"` solicita o estimador *within*;
- `effect = "individual"` indica que os efeitos são específicos das
  **unidades**;
- a fórmula e as regressoras são as mesmas utilizadas no modelo *pooled*.

O estimador utiliza desvios em relação às médias de cada unidade e, assim,
elimina da equação o componente individual $\alpha_i$ que permanece invariável
no tempo.

**Atenção à notação:** a saída de `pdim()` usa `n` para o número de unidades
e `N` para o número total de observações. Na notação econométrica adotada
na aula, usamos $N$ para o número de unidades.

Assim, na notação da aula, este painel possui

$$
N=568,\qquad T=25,\qquad NT=14.200.
$$

Na saída de `summary()`, essa especificação aparecerá como

`Oneway (individual) effect Within Model`.

`Oneway (individual)` indica efeitos fixos em **uma dimensão** — as unidades —,
enquanto `Within Model` identifica o estimador *within* utilizado.

Neste ponto estamos introduzindo apenas os **efeitos fixos individuais**. A
especificação de Maia et al. (2018) também controla fatores temporais por
efeitos fixos; essa segunda dimensão será incorporada posteriormente na
atividade.



## Saída do modelo de efeitos fixos

A função `summary()` permite examinar a estrutura da amostra efetivamente
utilizada e os resultados da estimação:

```{r}
# Exibe a estrutura da amostra e os resultados do modelo de efeitos fixos.
summary(modelo_fe)
```

Antes de interpretar os coeficientes, vamos observar a amostra utilizada pelo
modelo e a fonte de variação explorada pelo estimador *within*.



## Amostra efetiva e variação *within*

O painel da base completa é balanceado, mas a eliminação de observações
incompletas altera a amostra de estimação.

A saída de `summary(modelo_fe)` informa:

`Unbalanced Panel: n = 549, T = 1-25, N = 12588`

Das **568 unidades da base completa**, **549** permanecem na amostra de
estimação, com **1 a 25 períodos** completos e **12.588 observações
unidade--tempo**.

O mínimo $T_{\min}=1$ indica que existe pelo menos uma unidade com apenas uma
observação completa, mas não informa quantas. Podemos reaplicar a rotina já
utilizada anteriormente, agora à **amostra efetivamente utilizada pelo
modelo**:

```{r}
# Extrai os índices das observações efetivamente usadas pelo modelo.
indices_fe <- index(modelo_fe) |>
  as_tibble()

# Calcula o número de períodos disponíveis para cada unidade na amostra de estimação.
periodos_por_unidade_fe <- indices_fe |>
  count(munic, name = "Ti")

# Identifica as unidades com apenas um período disponível.
periodos_por_unidade_fe |>
  filter(Ti == 1)
```

A inspeção identifica **7 unidades com apenas uma observação completa**
($T_i=1$).

Para uma unidade observada apenas uma vez, não existe variação ao longo do
tempo. Após a transformação *within*,

$$
x_{it}-\bar{x}_i=0
\qquad\text{e}\qquad
y_{it}-\bar{y}_i=0.
$$

Essas 7 unidades continuam aparecendo nas dimensões da amostra reportadas pelo
`plm`, mas suas observações transformadas não contribuem para a estimação das
inclinações do modelo de efeitos fixos individuais.

Mais geralmente, ter $T_i>1$ torna possível observar variação temporal, mas
não garante que todas as regressoras variem dentro de uma unidade. Para uma
regressora contribuir para a estimação de sua inclinação pelo estimador
*within*, ela precisa apresentar **variação dentro das unidades** em parte da
amostra.

**Boa prática:** depois de estimar um modelo de painel, examine a **amostra
efetivamente utilizada**, e não apenas a estrutura da base completa.



## Interpretação do coeficiente *within*

Para `log(areatotal)`, obtemos $\hat\beta_1 \approx 0,934$.

Como `vtotal` e `areatotal` aparecem em log, o coeficiente pode ser interpretado
como uma **elasticidade**.

Mantidas `tempano` e `precano` constantes, uma variação de 1% em `areatotal`
dentro de uma mesma unidade está associada a uma variação de aproximadamente
**0,934% em `vtotal`**.

A diferença em relação ao modelo *pooled* é importante: essa estimativa utiliza
a **variação de `log(areatotal)` dentro das unidades ao longo do tempo**, depois
de eliminados os componentes específicos das unidades que permanecem
invariáveis no tempo.

A interpretação continua sendo de **associação condicional**, não de efeito
causal.

**Atenção:** os erros-padrão, testes $t$ e valores-p exibidos por `summary()`
são os convencionais. A inferência apropriada para dados em painel será
discutida posteriormente.

O `F-statistic` mostrado ao final dessa saída testa conjuntamente os
coeficientes das regressoras; **não é o teste $F$ dos efeitos individuais**,
que faremos adiante com `pFtest()`.



## *Pooled OLS* versus efeitos fixos

Os dois modelos utilizam a mesma especificação e a mesma amostra efetiva, mas
exploram a variação dos dados de maneira diferente.

Podemos comparar diretamente os coeficientes estimados:

```{r}
# Mostra os coeficientes estimados pelo pooled OLS.
broom::tidy(modelo_pooling) |>
  select(term, estimate)

# Mostra os coeficientes estimados pelo modelo de efeitos fixos.
broom::tidy(modelo_fe) |>
  select(term, estimate)
```

No *pooled OLS*, a estimação utiliza a **variação global das observações**,
que combina diferenças entre unidades e mudanças dentro das unidades ao longo
do tempo, sem eliminar a heterogeneidade individual invariável.

No modelo de efeitos fixos individuais, a transformação *within* elimina os
componentes específicos das unidades que permanecem invariáveis no tempo. As
inclinações são, portanto, estimadas a partir da **variação dentro das unidades
ao longo do tempo**.

Observe também que o modelo *pooled* apresenta um intercepto comum, enquanto o
intercepto não aparece entre os coeficientes do modelo *within*: a
transformação elimina os componentes que são constantes dentro de cada unidade.

Os resultados mostram respostas bastante diferentes à mudança de
especificação:

- `log(areatotal)`: $0,952 \rightarrow 0,934$;
- `tempano`: $-0,0159 \rightarrow 0,189$;
- `precano`: $0,0000408 \rightarrow -0,0000632$.

A estimativa de `log(areatotal)` muda relativamente pouco. Em contraste, as
estimativas das duas variáveis climáticas mudam de sinal, e a mudança de
`tempano` também é expressiva em magnitude.

Essas diferenças ilustram que controlar a heterogeneidade individual
invariável no tempo pode alterar de maneira importante as associações
estimadas quando essa heterogeneidade está relacionada às regressoras.

Entretanto, **a simples mudança dos coeficientes não demonstra que o pooled
OLS seja viesado**, nem permite concluir que as estimativas de efeitos fixos
tenham interpretação causal. Para isso, seriam necessárias as hipóteses
econométricas apropriadas.



## Teste $F$ conjunto dos efeitos individuais

Até aqui, vimos que o *pooled OLS* impõe um intercepto comum às unidades,
enquanto o modelo de efeitos fixos individuais permite heterogeneidade
invariável no tempo entre elas.

Podemos testar conjuntamente a restrição de que esses interceptos sejam
iguais:

$$
H_0:\alpha_1=\alpha_2=\cdots=\alpha_N
\qquad\text{vs.}\qquad
H_1:\text{pelo menos um }\alpha_i\text{ difere dos demais}.
$$

Sob $H_0$, um único intercepto comum é suficiente para representar as unidades.
Assim:

- **modelo restrito:** *pooled OLS*, com intercepto comum;
- **modelo irrestrito:** efeitos fixos individuais, equivalente a permitir
  interceptos específicos para as unidades.

```{r}
# Compara pooled OLS e efeitos fixos pelo teste F conjunto.
plm::pFtest(modelo_fe, modelo_pooling)
```

Nesta aplicação, obtemos $F = 19,477$ e $p < 2,2\times10^{-16}$.

O resultado fornece **forte evidência contra $H_0$**: os dados não sustentam a
restrição de que todas as unidades compartilhem o mesmo intercepto.

Portanto, nesta aplicação, há evidência de **efeitos individuais
conjuntamente relevantes** em relação ao modelo *pooled* com intercepto comum.

O teste responde, porém, a uma pergunta específica. Ele **não testa se os
efeitos individuais estão correlacionados com as regressoras**, não compara
efeitos fixos com efeitos aleatórios e não estabelece interpretação causal.
Por isso, não deve ser usado como uma regra mecânica de escolha de modelos.

**Inferência:** `pFtest()` utiliza aqui a referência clássica do teste $F$.
A inferência robusta à heterocedasticidade e à dependência serial dentro das
unidades será discutida posteriormente.



## Efeitos fixos em duas dimensões

O modelo estimado até aqui controla a **heterogeneidade específica das unidades
invariável no tempo**, representada por $\alpha_i$.

Mas também podem existir fatores específicos de cada ano que afetam as unidades
de maneira comum.

Isso é relevante nesta aplicação: o painel acompanha as unidades entre **1990
e 2014**, de modo que condições próprias de determinado ano podem produzir
mudanças comuns a muitas unidades.

No artigo original, Maia et al. (2018) controlam fatores **regionais** $r_i$ e
**temporais** $c_t$ por meio de efeitos fixos.

Nossa especificação continua sendo uma **adaptação didática simplificada**:
as variáveis explicativas e a forma de estimação não reproduzem integralmente
o modelo do artigo. A inclusão dos efeitos de tempo aproxima apenas a
**estrutura dos efeitos fixos** daquela utilizada pelos autores.

Na nossa especificação, podemos representar as duas dimensões por

$$
\log(vtotal_{it}) = \alpha_i + \lambda_t + \beta_1\log(areatotal_{it}) 
+ \beta_2 tempano_{it} + \beta_3 precano_{it} + e_{it}
$$

- $\alpha_i$: heterogeneidade específica das **unidades** e invariável no tempo;
- $\lambda_t$: fatores específicos dos **anos** e comuns às unidades.

Os efeitos de tempo controlam, portanto, componentes que variam entre os anos,
mas atingem conjuntamente as unidades. Eles não controlam automaticamente
fatores que variam de maneira distinta entre unidades ao longo do tempo.

No `plm`, mantemos o estimador *within* e acrescentamos a segunda dimensão dos
efeitos fixos:

```{r}
# Estima efeitos fixos nas dimensões unidade e tempo.
modelo_fe_tw <- plm(
  log(vtotal) ~ log(areatotal) + tempano + precano,
  data = dados_maia2018_p,
  model = "within",
  effect = "twoways"
)
```

Nesse comando:

- `model = "within"` solicita o estimador *within*;
- `effect = "twoways"` incorpora efeitos fixos de **unidade e tempo**.



## Saída do modelo de efeitos fixos em duas dimensões

Podemos examinar a nova estimação com `summary()`:

```{r}
# Exibe a estrutura da amostra e os resultados do modelo em duas dimensões.
summary(modelo_fe_tw)
```

A saída identifica a especificação como

`Twoways effects Within Model`.

A amostra efetivamente utilizada permanece a mesma do modelo de efeitos fixos
individuais:

`Unbalanced Panel: n = 549, T = 1-25, N = 12588`

Como a amostra efetiva é exatamente a mesma nos dois modelos, eventuais
diferenças entre os coeficientes estimados não decorrem de uma mudança na
composição da amostra.

O que muda é a heterogeneidade eliminada pela transformação: agora controlamos
tanto os efeitos específicos das unidades quanto os efeitos específicos dos
anos.

Como anteriormente, os erros-padrão, testes $t$ e valores-$p$ apresentados por
`summary()` são os convencionais. A inferência apropriada para dados em painel
será tratada posteriormente.



## Efeitos fixos individuais versus efeitos fixos em duas dimensões

Podemos comparar diretamente os coeficientes estimados pelos dois modelos:

```{r}
# Mostra os coeficientes do modelo com efeitos fixos individuais.
broom::tidy(modelo_fe) |>
  select(term, estimate)

# Mostra os coeficientes do modelo com efeitos fixos de unidade e tempo.
broom::tidy(modelo_fe_tw) |>
  select(term, estimate)
```

As estimativas mudam da seguinte forma:

- `log(areatotal)`: $0,93367 \rightarrow 0,86365$;
- `tempano`: $0,18908 \rightarrow 0,00611$;
- `precano`: $-0,00006 \rightarrow 0,00003$.

Para `log(areatotal)`, a elasticidade estimada passa de aproximadamente
$0,934$ para $0,864$.

Assim, no modelo em duas dimensões, um aumento de 1% em `areatotal`
dentro de uma mesma unidade, descontados os movimentos comuns aos anos e
mantidas as demais regressoras constantes, está associado a um aumento de
aproximadamente **0,864% em `vtotal`**.

As variáveis climáticas são mais sensíveis à inclusão dos efeitos de tempo.
A estimativa de `tempano` cai de aproximadamente $0,189$ para $0,006$, enquanto
a estimativa de `precano` muda de sinal.

Essas mudanças mostram que as associações estimadas são **sensíveis ao
controle dos componentes temporais comuns às unidades**.

Isso não significa, porém, que a mudança dos coeficientes demonstre viés no
modelo anterior ou que o modelo em duas dimensões tenha interpretação causal.

A saída de `summary()` também informa aproximadamente:

$$
\bar R^2_{\text{one-way}} = 0,420
\qquad\text{e}\qquad
\bar R^2_{\text{two-way}} = 0,496.
$$

No `plm`, esses valores são calculados sobre os dados transformados utilizados
em cada estimação. Como os modelos *one-way* e *two-way* utilizam
transformações diferentes, seus $R^2$ *within* podem ser apresentados e
comparados descritivamente.

Para reunir os resultados dos dois modelos em uma única tabela, podemos utilizar
o pacote `modelsummary`. Além das estimativas dos coeficientes, apresentaremos
uma medida da incerteza associada a essas estimativas.

Nesta aplicação, utilizaremos **erros-padrão robustos agrupados por unidade**,
que permitem heterocedasticidade e correlação serial dentro das unidades, e
**intervalos de confiança de 95%**. O tratamento sistemático da inferência para
dados em painel será realizado posteriormente na disciplina.

```{r}
# Reúne os modelos que serão apresentados lado a lado.
modelos_fe <- list(
  "FE individual" = modelo_fe,
  "FE unidade + ano" = modelo_fe_tw
)

# Define uma função para calcular a matriz de variância-covariância
# robusta e agrupada pela unidade do painel.
vcov_unidade <- function(modelo) {

# Calcula a matriz robusta com agrupamento por unidade.
# "arellano" refere-se aqui ao estimador de covariância de Arellano (1987),
# e não ao estimador Arellano-Bond para painéis dinâmicos.
plm::vcovHC(
  modelo,
  method = "arellano",
  type = "HC1",
  cluster = "group"
)

}

# Define as estatísticas de ajuste que serão mantidas na tabela.
gof_fe <- tibble::tribble(
  ~raw,            ~clean,        ~fmt,
  "nobs",          "Observações",    0,
  "adj.r.squared", "R² ajustado",    3
)

# Apresenta os dois modelos com estimativas, erros-padrão e IC de 95%.
modelsummary::modelsummary(
  modelos_fe,
  vcov = vcov_unidade,
  estimate = "{estimate}",
  statistic = c(
    "EP agrupado = {std.error}",
    "IC 95% = [{conf.low}, {conf.high}]"
  ),
  conf_level = 0.95,
  stars = FALSE,
  fmt = modelsummary::fmt_significant(3),
  gof_map = gof_fe
)
```

A matriz de variância-covariância utilizada para construir os erros-padrão e os
intervalos de confiança é, portanto, diferente da matriz convencional usada nas
saídas de `summary()` examinadas anteriormente.

A escolha da matriz de variância-covariância depende da estrutura de dependência
dos erros. O agrupamento por unidade utilizado aqui é uma referência inicial;
outras formas de heterocedasticidade, dependência serial e dependência
transversal serão estudadas posteriormente.


## O pacote `fixest`

Como vimos nos slides da aula 1, o pacote `fixest` oferece outra implementação 
para a estimação de modelos com efeitos fixos. Para modelos lineares, uma de 
suas principais funções é `feols()`.

Uma característica importante de sua sintaxe é que os efeitos fixos podem ser
especificados diretamente na fórmula, depois do símbolo `|`:

```r
# Sintaxe básica de um modelo linear com efeitos fixos.
fixest::feols(
  y ~ x1 + x2 | unidade + tempo,
  data = dados
)
```

Nessa estrutura:

- antes de `|`, especificamos a variável dependente e as regressoras;
- depois de `|`, indicamos as dimensões dos efeitos fixos;
- uma única variável após `|` representa efeitos fixos em uma dimensão;
- duas variáveis separadas por `+` representam efeitos fixos em duas dimensões.

Assim, `plm` e `fixest` podem ser utilizados para estimar o mesmo modelo
econométrico, embora utilizem interfaces computacionais diferentes.



### Exercício

Utilizando `fixest::feols()` e a base `dados_maia2018`, estime novamente:

1. o modelo com **efeitos fixos de unidade**;
2. o modelo com **efeitos fixos de unidade e ano**.

Em ambos os casos, utilize a mesma variável dependente e as mesmas regressoras
dos modelos estimados anteriormente com `plm`.

Salve cada estimação em um objeto diferente. Você pode utilizar, por exemplo,
os nomes:

- `modelo_fe_fixest` para o modelo com efeitos fixos de unidade;
- `modelo_fe_tw_fixest` para o modelo com efeitos fixos de unidade e ano.

O pacote `fixest` também fornece a função `etable()`, que permite organizar os
resultados de uma ou mais estimações em uma tabela. Depois de estimar os dois
modelos, apresente-os lado a lado com:

```r
# Exibe os resultados dos dois modelos em uma única tabela.
fixest::etable(
  modelo_fe_fixest,
  modelo_fe_tw_fixest
)
```

Utilizando essa tabela, compare os coeficientes estimados para:

- `log(areatotal)`;
- `tempano`;
- `precano`.

Os coeficientes obtidos com `fixest` são iguais aos obtidos anteriormente com
`plm`, salvo eventuais diferenças numéricas desprezíveis?

Neste exercício, concentre a comparação **nos coeficientes estimados**. Não
compare erros-padrão, valores-$p$, número de observações ou outras estatísticas
apresentadas pelas funções.



## Referências 

Maia, A. G., Miyamoto, B. C. B., & Garcia, J. R. (2018). Climate change and agriculture: do environmental preservation and ecosystem services matter? *Ecological Economics*, 152, 27–39. <https://doi.org/10.1016/j.ecolecon.2018.05.013>